臺中高等行政法院判決　　　　　　　　　　　　　　　　九十一年度簡字第四八號
　　原　　　告　甲○○
　　代　表　人　乙○○
　　訴訟代理人　蘇麗雀
右當事人間因綜合所得稅事件，原告不服財政部中華民國九十年十月十一日台財訴字
第○九○○○四三九三三號訴願決定，提起行政訴訟。本院判決如左︰
　　主  文
原告之訴駁回。
訴訟費用由原告負擔。
　　事  實
一、事實摘要：原告民國（下同）八十八年度綜合所得稅結算申報，列報扶養其他親
    屬徐瑋澤、徐瑋濃、徐錦忠、黃世弘、金澤民等五人之免稅額計新台幣（下同）
    三十六萬元，經被告所屬竹南稽徵所以渠等之父母有所得，並非欠缺扶養能力為
    由，乃予剔除免稅額並核定其綜合所得總額為一百二十八萬六千六百九十四元，
    綜合所得淨額為七十六萬七千七百八十六元，應補稅額五萬六千零二十一元。原
    告不服，就免稅額部分，申經復查結果，未獲變更，提起訴願，遭決定駁回，遂
    提起行政訴訟。
二、原告起訴主張依司法院釋字第四一五號解釋可知，所稱扶養只需有扶養之事實即
    可，並不需要受扶養人與扶養人同居一家，且亦排除優先負扶養義務之民法規定
    。稅務機關向來主張依法行政，行政法院亦聲明所得稅之行政訴訟應優先適用所
    得稅法律，所得稅法僅第四條第一、二款有納稅義務人不得列報減除免稅額之規
    定，別無限制納稅人扶養親屬之規定，亦未規定須依民法中之優先扶養規定。質
    言之，財政部引用民法中的優先扶養順序之規定，與納稅義務人扶養其他親屬之
    事實無關。民法訂定優先扶養順序之意旨，係在保護受扶養人於優先扶養人無能
    力扶養或惡意遺棄不負扶養義務時，可依法定順位課予扶養義務，且民法上亦未
    規定次位扶養義務人不得超越前位扶養義務人而行使扶養之義務。原告確有扶養
    之事實，依賦稅公平原則，應享有免稅額度，而與民法上扶養義務順序無關，爰
    求為判決撤銷訴願決定及原處分。被告則以原告八十八年度綜合所得稅結算申報
    ，列報其本人、父徐德勝、母徐林招、子徐柏仁及其他親屬姪徐瑋澤、徐瑋濃、
    徐錦忠、甥黃世弘、金澤民共九人之免稅額計六十八萬四千元，經被告初查以其
    他親屬徐瑋澤、徐瑋濃、徐錦忠、黃世弘、金澤民等五人之父母有所得，並非欠
    缺扶養能力，乃剔除該五人之免稅額三十六萬元。因所得稅法有關個人綜合所得
    稅「免稅額」之規定，其目的在以稅捐之優惠使納稅義務人對特定親屬或家屬盡
    其法定扶養義務，業經司法院釋字第四一五號解釋闡明在案。而所謂「法定扶養
    義務」，依民法規定，其負扶養義務之人有數人時，其履行義務之人有其先後順
    序，由後順序者履行扶養義務時，應有其正當理由及先順序者無法履行扶養義務
    之合理說明。從而，本件原告欲主張申報扶養系爭親屬免稅額時，應先證明系爭
    受扶養者本身父母徐榮明、藍淑丹、黃萬宗、徐麗雪、金謁昌及徐麗雲有因負擔
    義務而不能維持自已生活之事實存在。然原告對此項事實之存在並未提出證明，
    且系爭受扶養人徐瑋澤、徐瑋濃、徐錦忠之父徐榮明及母藍淑丹八十八年度領有
    薪資所得、利息所得及其他所得，黃世弘之父黃萬宗及母徐麗雪八十八年度領有
    利息所得、營利所得及薪資所得，顯難認為上述系爭受扶養人有由原告扶養之正
    當理由。原告雖提示系爭受扶養親屬者本身父母說明確受原告扶養之切結書，惟
    其既無法證明系爭受扶養親屬者本身父母已喪失扶養能力而免除扶養義務，致原
    告須負起履行扶養義務之情形存在，其主張自難採據。又依前揭司法院釋字第四
    一五號解釋意旨，申報所得稅時列報扶養其他親屬者，除確係受納稅義務人扶養
    外，尚須符合民法第一千一百十四條第四款及第一千一百二十三條第三項之規定
    ，即以具備家長家屬關係為要件，而所謂家，民法上係採實質要件主義，以永久
    共同生活為目的而同居一家為其認定標準。本件依據戶籍資料，系爭受扶養親屬
    金澤民係住於新竹市○區○○里○○路○段五四八巷三五號與其父金謁昌及母徐
    麗雪同住，核與原告申報之住址「苗栗縣竹南鎮大厝里四鄰二十三號」不同，且
    原告並未提示與金澤民共同生活而同居一家之具體事證。據上所述，被告初查否
    准認列該五名受扶養親屬免稅額，並無不合為辯，求為判決駁回原告之訴。
三、按「按前三條規定計得之個人綜合所得總額，減除左列免稅額及扣除額後之餘額
    ，為個人綜合所得淨額：一、免稅額：納稅義務人按規定減除其本人、配偶及合
    於左列規定扶養親屬之免稅額。：：：（四）納稅義務人其他親屬或家屬，合於
    民法第一千一百十四條第四款及第一千一百二十三條第三項之規定，未滿二十歲
    或滿六十歲以上無謀生能力，確係受納稅義務人扶養者。：：：」為行為時所得
    稅法第十七條第一項第一款第四目所明定。次按「負扶養義務者有數人時，應依
    左列順序定其履行義務之人：一、直系血親卑親屬。二、直系血親尊親屬。三、
    家長。四、兄弟姊妹。五、家屬。六、子婦、女婿。七、夫妻之父母。」、「因
    負擔扶養義務而不能維持自已生活者，免除其義務。」分別為民法第一千一百十
    五條、第一千一百十八條前段所明定。又所得稅法有關個人綜合所得稅「免稅額
    」之規定，其目的在以稅捐之優惠使納稅義務人對特定親屬或家屬盡其法定扶養
    義務。同法第十七條第一項第一款第四目規定：『納稅義務人其他親屬或家屬，
    合於民法第一千一百十四條第四款及第一千一百二十三條第三項之規定，未滿二
    十歲或滿六十歲以上無謀生能力，確係受納稅義務人扶養者』，得於申報所得稅
    時按受扶養之人數減除免稅額，固須以納稅義務人與受扶養人同居一家為要件，
    惟家者，以永久共同生活之目的而同居為要件，納稅義務人與受扶養人是否為家
    長家屬，應取決於其有無共同生活之客觀事實，而不應以是否登記同一戶籍為唯
    一認定標準，為司法院釋字第四一五號解釋在案。本件原告於八十八年綜合所得
    稅結算申報時，列報其他親屬徐瑋澤、徐瑋濃、徐錦忠、黃世弘、金澤民等五人
    之免稅額，揆諸前揭規定，原告與上揭親屬須符合(一)家長家屬關係。(二)前順位履
    行扶養義務者已依法免除其義務。(三)有以永久共同生活為目的而共同生活之客觀
    事實等申報免稅額之要件。經查，上揭親屬係原告之姪兒、甥兒，原告並非上揭
    親屬之第一順位扶養義務人，徐榮明、藍淑丹、黃萬宗、徐麗雪、金謁昌、徐麗
    雲始分別係徐瑋澤、徐瑋濃、徐錦忠、黃世弘、金澤民、之第一順位扶養義務人
    （即父母），有戶籍資料在卷可憑。而徐榮明、藍淑丹八十八年度領有薪資所得
    、利息所得及其他所得共五十四萬八千八百三十八元，黃萬宗、徐麗雪八十八年
    度領有薪資所得、營利所得及利息所得共六十五萬零八百五十元，有綜合所得稅
    各類所得資料查詢單四紙附原處分卷可稽，顯難認為徐榮明、藍淑丹、黃萬宗、
    徐麗雪已喪失扶養能力而有由原告扶養徐瑋澤、徐瑋濃、黃世弘之正當理由。另
    金澤民係設籍於新竹市○區○○里○○路○段五四八巷三十五號，與其父金謁昌
    及母徐麗雪同址，而原告八十八年度綜合所得稅結算申報書上亦未載明金澤民與
    其同居，則亦不得認金澤民係與原告永久共同生活為目的而同居之家屬，原告將
    之列為扶養親屬，亦與前揭所得稅法不符。原告主張司法院釋字第四一五號解釋
    認只需有扶養之事實，並不須要受扶養人與扶養人同居一家即可申報扶養免稅額
    ，且亦排除優先負扶養義務之民法規定云云，顯係對適用法律之誤解，核無足採
    。
四、綜上所述，原處分核無違誤，訴願決定予以維持亦無不合，原告聲明求為撤銷，
    為無理由，應予駁回。
據上論結，本件原告之訴為無理由，爰依行政訴訟法第二百三十六條、第一百九十五
條第一項後段、第九十八條第三項前段，判決如主文。
                 臺 中 高 等 行 政 法 院   第 二 庭
中　　華　　民　　國　　九十一　　　年　　　三　　　　月　　　十三　　　日
                                         法      官　 王  德  麟
右正本證明與原本無異。
如不服本判決，應於判決送達後二十日內，以本訴訟事件所涉及之法律見解具有原則
性者，始得向本院提出上訴狀並表明上訴理由，經最高行政法院許可，否則不得上訴
；如於本判決宣示後送達前提起上訴者，應於判決送達後二十日內補提上訴理由書（
均應依對造人數提出繕本）。提起上訴應預繳送達用雙掛號郵票拾份（每份三十四元
）。
中　　華　　民　　國　　九十一　　　年　　　三　　　　月　　　十三　　　日
                                         法院書記官   邱  吉  雄
